最高法院民事判決　　　　　　　　　　　　　　　八十八年度台上字第二六五五號
　　上 訴 人　甲○○
　　被上訴人　乙○○
右當事人間請求返還不當得利事件，上訴人對於中華民國八十七年十月二十日台灣高
等法院第二審判決（八十七年度上字第四六○號），提起上訴，本院判決如左：
    主  文
上訴駁回。
第三審訴訟費用由上訴人負擔。
    理  由
本件上訴人主張：被上訴人於民國八十五年四月間對伊為欺罔行為，謊稱：屋主林麗
香欲以新臺幣（下同）八百零五萬元出售坐落臺北縣新店市○○路○段七五巷二十一
弄卅一號房屋及基地（含車位，以下稱系爭房地），惟契約上須書寫成七百九十萬元
，超出之十五萬元交由被上訴人作為協調倪鍾月鳳退出簽約與作為向屋主購鋼琴費，
及向伊詐得八萬元之服務費；又被上訴人向屋主林麗香偽稱伊欲以七百六十萬元購買
房地，惟契約上須書寫成七百九十萬元，超出部分中之十五萬元須交付予被上訴人作
為支付土地過戶稅賦與手續費用，向林麗香詐得三十萬元。林麗香已將前開請求權讓
與予伊。為此依侵權行為，不當得利及消費者保護法第五十一條、公平交易法第三十
一條、第三十二條規定，求為命被上訴人應給付伊新台幣五十三萬元，及自起訴狀繕
本送達翌日起至清償日止按年息百分之五計算之利息（其餘請求部分，業經第一審判
決上訴人敗訴，上訴人就該敗訴部分於原審提起附帶上訴，復經原審駁回其附帶上訴
後，未據其聲明不服）。
被上訴人則以：伊已依上訴人之委託，仲介購得房地完成，自可收服務費八萬元，另
十五萬元係協調倪鍾月鳳退出及購買鋼琴之費用，至伊與林麗香約定售價超過七百六
十萬元部分，均作為服務費，伊向林麗香收取之三十萬元係服務費，並無向上訴人及
林麗香詐欺及違反消費者保護法、公平交易法之情事等語，資為抗辯。
原審依審理結果，以：上訴人雖主張，被上訴人向伊佯稱賣方林麗香稱欲以八百零五
萬元出售房地云云，已為被上訴人否認，經查系爭房地之議定總價為七百九十萬元，
有該買賣契約書可憑，且依上訴人送交行政院公平交易委員會之檢舉函說明（五）亦
載明系爭房地之議定總價為七百九十萬元，上訴人復未舉證證明被上訴人有佯稱賣方
林麗香欲以八百零五萬元出售房地，上訴人上開主張，即無足採。本件被上訴人受林
麗香之託辦理銷售系爭房地，約定以實際成交價超過委託賣價之差額作為其報酬，即
委託賣價應屬被上訴人與屋主間之仲介契約事項，並非系爭房地買賣契約之訂約事項
甚明，則被上訴人於代理銷售系爭房地時，本無將屋主委託賣價告知上訴人之義務。
若被上訴人於代理銷售系爭房地時，亦應將委託人委託出售之房地總價額告知買受人
，被上訴人即無任何報酬及利潤，顯然失去與委託人簽訂代理銷售契約之意義。參以
居間人不告知屋主委託賣價乃房屋仲介市場之常態，要不能以被上訴人隱瞞委託人實
際委託出售之價額，而以較高之價額向上訴人為要約，即認被上訴人有何施用詐術之
行為。縱被上訴人未告知委託人賣價，亦與侵權行為有間。次查倪鍾月鳳係先與林麗
香就買賣標的物、價金及支付方法等均已意思表示合致，依民法第一百五十三條之規
定買賣契約業已成立，僅未簽訂書面買賣契約而已，其為系爭房地之第一買受人要無
疑義。倪鍾月鳳即可先與林麗香簽訂買賣契約，再予轉賣；則上訴人欲購買系爭房地
，何能不須協調倪鍾月鳳退出此買賣關係？是縱認倪鍾月鳳不能如期與林麗香簽約，
亦不能指無協調倪鍾月鳳退出之可能。顯見被上訴人並無利用詐術詐騙上訴人，且上
訴人係明知倪鍾月鳳介入協商為表示感謝，故贈倪鍾月鳳十萬元協調金，另支付五萬
元購買屋主之鋼琴，上訴人亦已自承持有鋼琴屬實，益見被上訴人並非以欺罔方法向
上訴人詐得該十五萬元及八萬元甚明。上訴人本於侵權行為之法律關係請求被上訴人
賠償二十三萬元，即屬無據。上訴人雖另依不當得利之法律關係請求被上訴人返還八
萬元之服務費，惟查本件收取服務費之主體係南英公司而非被上訴人，尚難認被上訴
人獲有何不當利益，是上訴人此部分之請求，亦屬無據，無從准許。關於上訴人所指
被上訴人向林麗香詐取三十萬元部分，被上訴人辯稱：伊與林麗香約定超過售價七百
六十萬元部分應作為伊之服務費。核與卷附林麗香與被上訴人所簽訂之房地產委託代
理銷售契約書第四條所載：「甲方（指林麗香）同意付給乙方（指被上訴人）服務費
為：委託總價超價部分歸乙方。」相符，證人林麗香亦證實：伊確對被上訴人說過如
賣價超過七百六十萬元，超過部分歸被上訴人所有等語，是被上訴人所辯，尚非無據
。復依定金收據（買賣）中約明「土地增值稅、清償塗銷費由賣方負擔，契約、公（
鑑）證費、地政規費、印花稅及代書費由買方負擔……」，有林麗香本人簽章之定金
收據在卷可證，既有明文載諸契約，上訴人益不可能以差額三十萬元交付被上訴人作
為移轉房地稅賦與手續費為由，詐欺林麗香三十萬元，故被上訴人亦未詐欺屋主林麗
香甚明，上訴人自無從受讓林麗香之侵權行為請求權，請求被上訴人賠償三十萬元。
上訴人雖另依據消費者保護法第五十一條、公平交易法第三十一條、第三十二條規定
，請求被上訴人另給付三倍賠償額之懲罰性違約金，惟查前者所稱之企業經營者係指
該組織本身，而非該組織之負責人。上訴人與南英公司始為本件消費關係之當事人，
被上訴人僅為南英公司之使用人而已，上訴人自不得向被上訴人請求三倍之懲罰性賠
償金。至於後者僅「事業」始受上開規定之拘束，本件被處分之對象為南英公司，並
非被上訴人，上訴人主張依公平交易法第三十一條、第三十二條請求被上訴人給付三
倍之懲罰性賠償金，仍非有據。綜上，上訴人本於侵權行為，不當得利，及消費者保
護法第五十一條、公平交易法第三十一條、第三十二條規定，請求被上訴人給付，均
屬無據，不應准許，為其心證之所由得，因將第一審所為命上訴人應給付被上訴人五
十三萬元本息部分，改判廢棄，駁回上訴人在第一審之訴。經核於法洵無違誤。
查依上訴人所提「定金收據」載賣方林麗香，賣方代理人南英房屋仲介有限公司，買
方甲○○（見第一審卷第十二頁），並無上訴人所指雙方代理之情形。次查原審理由
三係謂「被上訴人受託辦理銷售系爭房地，原係以實際成交價超過委託賣價之差額作
為其報酬，……若被上訴人於代理銷售系爭房地時，亦應將委託人委託出售之房地總
價額告知買受人，被上訴人即無任何報酬及利潤，顯然失去與委託人簽訂代理銷售契
約之意義。」（見原判決正本第六、七頁），顯指若被上訴人於代理銷售系爭房地時
，亦應將委託人委託出售之房地總價額告知買受人，被上訴人即無從依「代理銷售契
約」請求任何報酬及利潤，並非指自買受人取得服務費而言，而如將委託出售之房地
總價額告知買受人，買受人豈願再出高價購買？被上訴人自無從依約取得差價以作為
報酬，原審該項理由亦無何上訴人所指之矛盾可言。上訴論旨，復就原審取捨證據、
認定事實之職權行使，指摘其為不當，或就原審已論斷，指為未說明，聲明廢棄原判
決，不能認為有理由。
據上論結，本件上訴為無理由。依民事訴訟法第四百八十一條、第四百四十九條第一
項、第七十八條，判決如主文。
中      華      民      國    八十八    年      十      月    二十九    日
                              最高法院民事第一庭
                                  審判長法官  李  錦  豐
                                        法官  楊  鼎  章
                                        法官  李  慧  兒
                                        法官  王  茂  修
                                        法官  陳  重  瑜
      右正本證明與原本無異
                                              書  記  官
中      華      民      國    八十八    年     十一     月     十九     日
